最高法院刑事判決　　　　　　九十六年度台上字第六○四一號
上　訴　人　台灣高等法院檢察署檢察官
被　　　告　甲○○（原名林碧逢）
　　　　　　　　　　40號
上列上訴人因被告偽造有價證券案件，不服台灣高等法院中華民
國九十三年六月二十三日第二審判決（九十二年度上訴字第二三
四七號，起訴案號：台灣台北地方法院檢察署八十九年度偵字第
一二八五五號），提起上訴，本院判決如下：
    主  文
原判決撤銷，發回台灣高等法院。
    理  由
本件原判決以公訴意旨略稱：被告甲○○（原名林碧逢）於民國
八十五年起，為其前夫之胞姐何德慧保管荷商荷蘭銀行（下稱荷
蘭銀行）松山分行帳戶第五九九三八號之空白支票一本（支票號
碼第一一○七六至一一一○○號）。竟於八十九年間，偽造被害
人何德慧（下稱被害人）之印章，再於其中支票號碼第一一○七
八號之空白支票上，偽造被害人之署押，而偽造發票人為被害人
之支票一紙。因被害人誤以為其支票遭人盜用，而於八十九年二
月二十二日，將該支票號碼第一一○七六、一一○七七、一一○
七九至一一一○○號空白支票掛失止付；惟甲○○仍於八十九年
三月三十一日，再以同一方式，偽造發票人為被害人之支票號碼
第一一○七六、一一○七七號支票各一紙，並持向李傳城調借現
金，李傳城於收受後，再持向李丁財調借現金，嗣李丁財將該二
紙支票交由林淑娟，向華南銀行延吉分行兌現時，因上開支票已
掛失止付而遭退票，始知上情。因認被告涉有刑法第二百十七條
第一項、第二百零一條第一項、第二項及五十六條之連續偽造有
價證券等罪嫌。經審理結果，認為不能證明被告犯罪，因而撤銷
第一審之科刑判決，改判諭知被告無罪，固非無見。
惟查：（一）證據之證明力如何，雖屬於事實審法院自由判斷職
權，而其所為判斷，仍應受經驗法則與論理法則之支配。原判決
理由三之(一)雖採信證人李丁財於第一審之證述，認定被害人與李
傳城早已認識，且因欲向李傳城借款，而交付第一一○七六、一
一○七七號支票，嗣再由李傳城轉交該二紙支票予李丁財，被害
人及李傳城於偵查中之供述並非真實，不足作為被告不利之認定
等旨（原判決第三頁第五至十一行）。惟被告於八十九年七月十
七日、八月十日、九月十一日、十一月六日檢察官偵查中供稱：
荷蘭銀行把被害人及伊之支票均寄來伊處，伊就代為收下，因被
害人整本並未使用，就一直放在伊辦公室，嗣在八十八年十二月
底至八十九年初遺失；嗣於第一審審理時仍供承：確有為被害人
保管荷蘭銀行支票簿各等語（見偵查卷第九、十七頁、二十五頁
背面、四十四頁、第一審卷第十五頁）。如被告所供屬實，前開
包括第一一○七六、一一○七七及一一○七八號支票之整本支票
簿，既自始由被告所保管，苟被害人欲簽發該支票簿中之任一支
票，以交付證人李傳城，自需向被告拿取支票簿，而為被告所明
知。被告焉有可能不據實以供，反而一再迭稱：其確有保管系爭
支票簿，係八十八年十二月底至八十九年初不慎遺失之理？再證
人李丁財於第一審調查時雖證稱：「（檢察官問：在整個借錢的
過程中，是否見過在場的被告？）沒印象，對證人（指何德慧）
有一點印象」；惟其又證以：「（問：為何李傳城會拿這兩張支
票給你？）好像是剛才看到的證人（指何德慧）跟李傳城借錢，
李傳城找我借，拿這兩張支票回來，我印象中有去民權東路殯儀
館對面的巷子那位女士的公司」、「（問：當時你在這家公司時
，有否與這位女士談話？）沒有」「（問：當時你與這位女士距
離多遠？）一般距離。他在辦公室，我有進去他辦公室。」「（
問：你到他辦公室，一直到你拿到這張支票，大約多久？）一個
星期」；「（問：李傳城帶你去看那家公司，是否就是告訴你那
家公司要借錢？）是介紹說與這家公司有一些電子零件可以往來
，過了幾天，才說借錢的事。」各等語（見第一審卷第九十三至
九十四頁、第一○一頁），然證人李傳城於第一審同日調查時，
否認有見過被害人之情事（見第一審卷第一○五頁），並於偵查
時供證：是被告交付伊支票云云（見偵查卷第三十四頁背面），
且被告於原審審理時供承：原於台北市○○○路○段二五八巷三
十一號一樓經營汎鴻電腦有限公司（下稱汎鴻公司），擔任總經
理，被害人以仲介保險為業等語（見原審卷第十七至十八頁）。
則被害人既以仲介保險為業，證人李丁財所前往之位於台北市○
○○路殯儀館對面巷子以經營電子零件為業之公司，是否為被害
人任職之公司，不無研求之餘地，究竟李丁財所證述公司之確切
位置及門牌為何？與被告所經營之汎鴻公司，是否同一公司？李
丁財有無誤認之可能？似仍有疑義，自應詳查釐清，資為判斷之
依據。原審未遑究明，亦未於理由內敘明被告不利於己及證人李
傳城上開之證述，如何不足採信，遽為被告有利之論斷，自有證
據調查未盡及判決理由不備之違法。（二）客觀上為法院認定事
實及適用法律之基礎之證據雖已調查，而其內容未明瞭者，即與
未經調查無異，如遽行判決，仍屬應於審判期日調查之證據而未
予調查。原判決理由三之(五)雖以經肉眼觀之，卷附第一一○七六
、一一○七七號支票影本上之「林碧逢」三字簽署，與被告於偵
查時之簽署不同，且該二紙支票之原本已滅失，未能鑑定等情。
惟卷附內政部警政署刑事警察局八十九年十二月十九日刑鑑字第
一九七三○四號函記載：本案因待鑑影本筆跡紋線欠清晰，請再
蒐集林某（被告）平日所寫與待鑑金額、簽名等類同筆跡多件，
及其平日所簽之無爭議支票多張，連同原送鑑資料原本，彙送憑
辦等語（見一審卷第五十三頁）。再證人吳享桂於第一審審理時
證稱：被告曾持上開第一一○七八號支票及其他支票，向其借款
云云，並當庭提出被告簽發之支票及本票影本為證（見第一審卷
第一三八至一四○頁、第一五五至一五八頁），嗣於原審審理時
，並提出第一一○七八號支票原本（見原審卷第一三二頁）；而
被告對吳享桂提出之支票及本票影本資料，除上開第一一○七八
號支票外，均不否認為其所簽發等情（見一審卷第一四九頁）；
上述筆跡之鑑定，既攸關被告究竟有無偽造有價證券之犯行，基
於公平正義之維護暨發現真實之必要，自應將該第一一○七八號
支票原本及其餘被告所簽發之支票或本票送請鑑析，以明真相。
乃原審對於此項與待證事實有重要關係之證據，竟未續予調查，
復未於判決內說明何以無調查必要之理由，遽認不能證明被告犯
罪，難謂無調查未盡及理由不備之違法。（三）本件起訴書所記
載之犯罪事實雖載稱：被告於八十五年起，為其前夫之胞姐何德
慧保管上開空白支票一本云云。惟荷蘭銀行松山分行九十二年十
二月十五日九二荷銀（法）字第二六二號函載稱：「被害人原為
美商美國商業銀行（下稱美國銀行）之客戶，荷蘭銀行松山分行
經財政部八十八年八月二十日核准購入美國銀行國家信託儲蓄股
份有限公司之全部營業及資產負債，並以同年九月二十七日為移
轉生效日。且於同年十月本行另寄發新支票予原屬美國銀行之支
存戶，客戶何德慧所使用第一一○七六至一一一○○號支票為因
合併而寄發予客戶等情（見原審卷第四十二頁）。如該函所述無
訛，前揭支票係於八十八年十月始由荷蘭銀行松山分行寄發予其
客戶，且依起訴意旨所載，乃指被告於八十九年間，始有偽造被
害人之上開支票三張之情事。則起訴書所載被告於八十五年起，
即已保管本件空白支票一本，顯係誤載，原判決以之為被告有利
之論據之一，即有判決不依證據之違法。再被告雖辯稱：八十八
年底，汎鴻公司經營不善，很多債權人來討債，伊不在公司，發
現辦公室之物品被翻動過，可能是債權人自己取走支票，逼伊出
面解決債務云云。惟依被告所辯，縱被告於其債權人前來時，未
在公司，亦應有該公司之員工在場，苟確有被告之債權人逕行取
走被害人之支票簿之情事，其員工豈有不知之理？事後亦不可能
不告知被告；被告如認當時有債權人取走其保管之支票等物品，
何以當時未即報警，以防他人盜用？以上疑點攸關本案真實之發
現，仍有詳查釐清之必要，原審未遑深入探究勾稽，遽認不能證
明被告犯罪，亦有調查證據未盡之可議。以上或為上訴意旨所指
摘，或為本院得依職權調查之事項，應認原判決有撤銷發回之原
因。
據上論結，應依刑事訴訟法第三百九十七條、第四百零一條，判
決如主文。
中　　華　　民　　國　九十六　年　 十一 　月　　九　　日
                      最高法院刑事第五庭
                          審判長法官  林　增　福
                                法官  邵　燕　玲
                                法官  張　清　埤
                                法官  陳　世　雄
                                法官  蔡　國　在
      本件正本證明與原本無異
                                      書  記  官
中　　華　　民　　國　九十六　年　 十一 　月　 十六 　日
                                                      Ｋ
